---
hmtl: "file:///Users/joaquinperezguerra/Desktop/GitHub/Statistics_2_Course_2022/Ass_1.html#(1)"

title:  Estadística para el Análisis Sociológico 2 
output:
  slidy_presentation: default
  beamer_presentation: default
  ioslides_presentation: default
date: '2022-06-03'
author: "Joaquín Pérez Guerra (2018 0335)"
subtitle: "Práctica Calificada 2"

---

```{r Cargar librerias, include=FALSE}
#Cargamos las librerias que vamos a necesitar
library(tidyverse)
library(ggplot2)
library(haven)
library(plotly)
library(readxl)
library(kableExtra) 
library(dplyr)
library(writexl)
library(knitr)

```

```{r include=FALSE}

#Seteamos el escritorio
setwd("/Users/joaquinperezguerra/Desktop/PUCP 2022-1/Estadística 2/C1 Evaluaciones/PC 2")
#Cargamos las bases de datos que vamos a utilizar
Primaria_2021 <- read_sav("Enedu_2021_TIC_Primaria.sav")
Secundaria_2021 <- read_sav("Enedu_2021_TIC_Secundaria.sav")
```


```{r include=FALSE}

#Renombramos las variables de interés
Primaria_2021 <- rename(Primaria_2021, USO_PEDAGOGICO_P = P3_1_08_001_2_1, USO_ADMINISTRATIVO_P = P3_1_08_001_2_2, NO_OPERATIVO_P = P3_1_08_001_3_1, OBSOLETO_P = P3_1_08_001_3_2, AULA_P = P3_1_08_001_4_1_1, COM_P = P3_1_08_001_4_1_2, INOVA_P = P3_1_08_001_4_1_3, BIBLIO_P = P3_1_08_001_4_1_5, CRT_P = P3_1_08_001_4_1_5_2, OTRO_P = P3_1_08_001_4_1_6, O_DIRECCION_P = P3_1_08_001_4_2_0,  O_SECRETARIA_P = P3_1_08_001_4_2_0_1, O_PROFE_P = P3_1_08_001_4_2_1, O_OTRO_P = P3_1_08_001_4_2_2)

Secundaria_2021 <- rename(Secundaria_2021, USO_PEDAGOGICO_S = P4_1_06_001_2_1, USO_ADMINISTRATIVO_S = P4_1_06_001_2_2, NO_OPERATIVO_S = P4_1_06_001_3_1, OBSOLETO_S = P4_1_06_001_3_2, AULA_S = P4_1_06_001_4_1_1, COM_S = P4_1_06_001_4_1_2, INOVA_S = P4_1_06_001_4_1_3, FUNCIONAL_S = P4_1_06_001_4_1_4, BIBLIO_S = P4_1_06_001_4_1_5, CRT_S = P4_1_06_001_4_1_5_2, OTRO_S = P4_1_06_001_4_1_6, O_DIRECCION_S = P4_1_06_001_4_2_0,  O_SECRETARIA_S = P4_1_06_001_4_2_0_1, O_PROFE_S = P4_1_06_001_4_2_1, O_OTRO_S = P4_1_06_001_4_2_2)
```

```{r include=FALSE}

#Quitamos los NA a las variables 
Primaria_2021[is.na(Primaria_2021)] <- 0
Secundaria_2021[is.na(Secundaria_2021)] <- 0
```

```{r include=FALSE}

#Recodificación de variables en primaria
Primaria_2021$AREA <- factor(Primaria_2021$AREA, labels = c("Urbano", "Rural"))
Primaria_2021$USO_PEDAGOGICO_P.R <- cut(Primaria_2021$USO_PEDAGOGICO_P, breaks=c(-Inf,0,19,59,100,Inf), 
  labels= c("Ningún equipo", "Menos de 20 equipos", "de 20 a 59 equipos", "De 60 a 100 equipos", "Más de 100 equipos")) 

Primaria_2021$AULA_P.R <- cut(Primaria_2021$AULA_P, breaks=c(-Inf,0,19,59,100,Inf), 
  labels= c("Ningún equipo", "Menos de 20 equipos", "de 20 a 59 equipos", "De 60 a 100 equipos", "Más de 100 equipos")) 
Primaria_2021$ID_TIC <- factor(Primaria_2021$ID_TIC)

#Recodificación de variables en secundaria
Secundaria_2021$AREA <- factor(Secundaria_2021$AREA, labels = c("Urbano", "Rural"))
Secundaria_2021$USO_PEDAGOGICO_S.R <- cut(Secundaria_2021$USO_PEDAGOGICO_S, breaks=c(-Inf,0,19,59,100,Inf), 
  labels= c("Ningún equipo", "Menos de 20 equipos", "de 20 a 59 equipos", "De 60 a 100 equipos", "Más de 100 equipos")) 
Secundaria_2021$AULA_S.R <- cut(Secundaria_2021$AULA_S, breaks=c(-Inf,0,19,59,100,Inf), 
  labels= c("Ningún equipo", "Menos de 20 equipos", "de 20 a 59 equipos", "De 60 a 100 equipos", "Más de 100 equipos")) 
Secundaria_2021$ID_TIC <- factor(Secundaria_2021$ID_TIC)
```

## 1A - Perú: Computadoras de escritorio (PC) para uso pedagógico en colegios de primaria entre ámbito urbano y rural, 2021.

```{r echo=FALSE}

#Filtramos los casos de PC y los ponemos en una nueva bdD llamada 'Primaria_2021.1.a'
Primaria_2021.1.a <- Primaria_2021 %>% filter(ID_TIC == "201")

#Creamos la tabla 'Tabla1.a.'
Tabla1.a. <-  round((prop.table(table(Primaria_2021.1.a$USO_PEDAGOGICO_P.R, Primaria_2021.1.a$AREA), 2)*100), digits = 1)

#Editamos la tabla 'Tabla1.a.' con kable
  Tabla1.a. %>% 
  kable(caption = "Tabla 1A. Perú: Computadoras de Escritorio (PC) para uso pedagógico en primaria, por ámbito, 2021 (%)", align = "cc", format = "html") %>% 
   kable_classic("basic",full_width=F) %>% 
  add_header_above(c("Número de equipos" = 1, "Ámbito" =2), bold = T, align = "c") %>% 
  row_spec(0, bold = T, align = "c") %>% 
  footnote(symbol = "Fuente: ENEDU 2021 (INEI). Tabla de elaboración propia", title_format = "bold")

```

**Análisis:** En líneas generales, encontramos que en el área urbana hay mayor porcentaje de escuelas primarias que cuentan con equipos que en el área rural. Por ejemplo, mientras en el área rural el porcentaje de escuelas que tienen 'De 60 a 100 equipos' y 'Más de 100 equipos' es 0%, en el área urbana es de 1.9% y 0.1%, respectivamente. Igualmente, para las categorías 'Menos de 20 equipos' y 'De 20 a 59 equipos', el porcentaje de colegios urbanos de primaria que se encuentran en estas categorías superan a los colegios rurales de primaria. Por último , mientras en los colegios de área rural de primaria la mayor concentración de casos está en la categoría 'Ningún equipo' (58.4%), en los colegios de área urbana de primaria la mayor concentración de casos está en la categoría 'Menos de 20 equipos' (39.9%). En ese sentido, podríamos concluir que los colegios de primaria del ámbito urbano están mejor equipados que los del ámbito rural. 

## 1B - Perú: Computadoras portátiles (laptops) operativas en el aula de clases en colegios de primaria entre el ámbito urbano y rural, 2021 (%).

```{r echo=FALSE, fig.align='center'}

#Filtramos los casos de Laptops y los ponemos en una nueva bdD llamada 'Primaria_2021.1.b'
Primaria_2021.1.b <- Primaria_2021 %>% filter(ID_TIC == "202")

#Recondificamos las eqtuitas de la variable 'AULA_P.R' de modo que entren en el eje 'x'
Grafico1.b. <- Primaria_2021.1.b %>% 
     mutate(AULA_P.R=recode(AULA_P.R,"Ningún equipo"="0",
                          "Menos de 20 equipos"="1-19",
                          "de 20 a 59 equipos"="20-59",
                          "De 60 a 100 equipos"="60-100", "Más de 100 equipos"="+ 100" )) %>% 
  
#Creamos el gráfico 'Grafico1.b.' con ggplot
   ggplot(aes(AULA_P.R, group = AREA)) + 
   geom_bar(aes(y = ..prop.., fill = factor(..x..)), stat="count") +
  facet_grid(~AREA) + 
  theme_classic() +

#Agregamos los títulos y las etiquetas de los ejes
  labs(x="Número de equipos", y="Porcentajes (%)", fill="Número de equipos",
       title="Gráfico 1B. Perú: Computadoras portátiles (Laptops) operativas 
       en el aula de clase en primaria, por ámbito, 2021 (%)", 
       caption= "Fuente: ENEDU 2021 (INEI). Gráfico de elaboración propia") +
  theme(plot.title = element_text(hjust = 0.5, face = "bold"), plot.caption = element_text(hjust = 0.5)) +
   scale_fill_discrete(labels= c("Ningún equipo", "Menos de 20 equipos", "De 20 a 59 equipos", "De 60 a 100 equipos", "Más de 100 equipos"))+
  
#Agregamos las etiquetas de los porcentajes de las categorías
  scale_y_continuous(labels=scales::percent) +
  geom_text(aes(label = scales::percent(..prop.., accuracy=.1), 
                y= ..prop..), stat= "count", vjust = -0.5, size= 2.5) 

Grafico1.b.

```

**Análisis:** En líneas generales, las estadísticas son similares entre ambas áreas. Por un lado, vemos que la categoría 'Ningún equipo' es la que mayor porcentaje de casos contiene tanto en área urbana como rural, con 92.9% y 92.2%, respectivamente. La segunda categoría con mayor porcentaje de casos es 'Menos de 20 equipos', con 5.7% en al área urbana y 7.8% en el área rural. En las demás categorías el área urbana supera ligeramente a la rural en porcentaje de equipos: en las categorías 'De 20 a 59 equipos' y 'Más de 100 equipos', mientras en el área rural hay 0% de casos, en el área urbana hay 1.1% y 0.2% respectivamente. De igual forma, son cifras mínimas comparadas al total. En conclusión, podríamos decir que si bien hay una escasez de equipos en general, puede ser en que en la educación primaria esta no sea tan relevante, y por ello hay cifras tan bajas en cuanto a número de equipos en el aula de clases. De todas formas, las cifras son alarmantes. 


## 2A - Perú: Computadoras de escritorio (PC) para uso pedagógico en colegios de secundaria entre ámbito urbano y rural, 2021.

```{r echo=FALSE}

#Filtramos los casos de PC y los ponemos en una nueva bdD llamada 'Secundaria_2021.1.a'
Secundaria_2021.2.a <- Secundaria_2021 %>% filter(ID_TIC == "201")

#Creamos la tabla 'Tabla2.a.'
Tabla2.a. <-  round((prop.table(table(Secundaria_2021.2.a$USO_PEDAGOGICO_S.R, Secundaria_2021.2.a$AREA), 2)*100), digits = 1)

#Editamos la tabla 'Tabla2.a.' con kable
  Tabla2.a. %>% 
  kable(caption = "Tabla 2A. Perú: Computadoras de Escritorio (PC) para uso pedagógico en secundaria, por ámbito, 2021 (%)", align = "cc", format = "html") %>% 
   kable_classic("basic",full_width=F) %>% 
  add_header_above(c("Número de equipos" = 1, "Ámbito" =2), bold = T, align = "center") %>% 
  row_spec(0, bold = T, align = "c") %>% 
     footnote(symbol = "Fuente: ENEDU 2021 (INEI). Tabla de elaboración propia", title_format = "bold")
  

```

**Análisis:** En líneas generales, encontramos que en el área urbana hay mayor porcentaje de escuelas secundarias que cuentan con equipos que en el área rural. Por ejemplo, mientras en el área rural el porcentaje de escuelas que tienen 'De 60 a 100 equipos' y 'Más de 100 equipos' es 0.4% y 0%, en el área urbana es de 6.4% y 2%, respectivamente. Igualmente, para la categoría  'De 20 a 59 equipos', el porcentaje de colegios urbanos de secundaria que se encuentran en estas categorías supera a los colegios rurales de secundaria. No obstante,  para la categoría  'Menos de 20 colegios', el porcentaje de colegios rurales de secundaria que se encuentra en estas categorías supera a los colegios urbanos de secundaria. Por último , mientras en los colegios de área rural de primaria la mayor concentración de casos está en la categoría 'Ningún equipo' (40.5%), en los colegios de área urbana de primaria la mayor concentración de casos está en la categoría  'De 20 a 59 equipos' (34.5%). Igualmente, esas cifras son preocupantes tomando en cuenta que es el nivel de secundaria. 

## 2B - Perú: Computadoras portátiles (laptops) operativas en el aula de clases en colegios de secundaria entre el ámbito urbano y rural, 2021 (%).

```{r echo=FALSE, fig.align='center'}

#Filtramos los casos de Laptops y los ponemos en una nueva bdD llamada 'Primaria_2021.1.b'
Secundaria_2021.2.b <- Secundaria_2021 %>% filter(ID_TIC == "202")

#Recondificamos las eqtuitas de la variable 'AULA_S.R' de modo que entren en el eje 'x'
Grafico2.b. <- Secundaria_2021.2.b %>% 
       mutate(AULA_S.R=recode(AULA_S.R,"Ningún equipo"="0",
                          "Menos de 20 equipos"="1-19",
                          "de 20 a 59 equipos"="20-59",
                          "De 60 a 100 equipos"="60-100", "Más de 100 equipos"="+ 100" )) %>% 

#Creamos el gráfico 'Grafico2.b.' con ggplot
   ggplot(aes(AULA_S.R, group = AREA)) + 
   geom_bar(aes(y = ..prop.., fill = factor(..x..)), stat="count", position = "dodge") +
  facet_grid(~AREA) + 
  theme_classic() +
  
#Agregamos los títulos y las etiquetas de los ejes
  labs(x="Número de equipos", y="Porcentajes (%)", fill="Número de equipos",
       title="Gráfico 2B. Perú: Computadoras portátiles (Laptops) operativas
       en el aula de clase en secundaria, por ámbito, 2021 (%)", 
       caption= "Fuente: ENEDU 2021 (INEI). Gráfico de elaboración propia") +
  theme(plot.title = element_text(hjust = 0.5, face = "bold"), plot.caption = element_text(hjust = 0.5)) +
   scale_fill_discrete(labels= c("Ningún equipo", "Menos de 20 equipos", "De 20 a 59 equipos", "De 60 a 100 equipos", "Más de 100 equipos"))+
  
#Agregamos las etiquetas de los porcentajes de las categorías
  scale_y_continuous(labels=scales::percent) +
  geom_text(aes(label = scales::percent(..prop.., accuracy=.1), 
                y= ..prop..), stat= "count", vjust = -.5, size= 2.75)
Grafico2.b.

```

**Análisis:** En líneas generales, las estadísticas son relativamente similares entre ambas áreas. Por un lado, vemos que la categoría 'Ningún equipo' es la que mayor porcentaje de casos contiene tanta en área urbana como rural, con 86.2% y 91.7%, respectivamente; aquí hay una mayor diferencia entre áreas que en la tabla 1.b.. La segunda categoría con mayor porcentaje de casos es, nuevamente, 'Menos de 20 equipos', con 8.5% en al área urbana y 5.5% en el área rural. En todas las demás categorías el área urbana supera ligeramente a la rural en porcentaje de equipos: en las categorías 'De 20 a 59 equipos', 'De 60 a 100 equipos' y 'Más de 100 equipos', mientras en el área rural hay 2%, 0.7% y 0.2% de casos, en el área urbana hay 2.7%, 1.5% y 1.1%, respectivamente. Estos últimos datos son mínimos comparadas al total. En conclusión, podríamos decir que, si bien hay mayor porcentaje de escuelas con número de equipos, la situación es realmente precupante, pues la mayoría no cuenta equipos en el aula de clases. 

## 3 - Perú: Tecnologías digitales para uso pedagógico de instituciones educativas entre el ámbito urbano y rural, 2021. 

```{r echo=FALSE}

#Renombramos la variable "ID_COLEGIO" en "ID_COLE" para que coincida el nombre den las 2 bdD
Secundaria_2021 <- rename(Secundaria_2021, ID_COLE = ID_COLEGIO)

#Filtramos los casos de colegios que tienen Primaria "2" y Secundaria "3"
Primaria_2021.R <- Primaria_2021 %>% filter(NIV_PRI_SEL == 2 & NIV_SEC_SEL ==3)
Secundaria_2021.R <- Secundaria_2021 %>% filter(NIV_PRI_SEL == 2 & NIV_SEC_SEL ==3)

#Realizamos el merge entre las dos bdD usando como variables 'llave' el 'ID_COLE' y el 'ID_TIC'
PS_2021 <- merge(Primaria_2021.R, Secundaria_2021.R, by = c("ID_COLE", "ID_TIC"))

#Creamos una nueva variable con la suma del número de TIC para uso pedagógico entre las primaria y secundaria
PS_2021$USO_PEDAGOGICO_Total <- (PS_2021$USO_PEDAGOGICO_P)+(PS_2021$USO_PEDAGOGICO_S)

#Seleccionamos las variables de interés para construir la tabla, de modo que no se 'dupliquen' los casos por variables extra
PS_2021.1 <- PS_2021 %>% select(USO_PEDAGOGICO_Total, ID_TIC, AREA.y, ID_COLE)

#Utilizamos la función 'pivot_wider' para tener una BdD 'ancha' en la cual cada TIC ('ID_TIC') sea una variable, y los valores sean el número de equipos para uso pedagógico ('USO_PEDAGOGICO_Total')
PS_2021.2 <- pivot_wider(PS_2021.1, names_from = "ID_TIC", values_from = "USO_PEDAGOGICO_Total")

#Creamos una nueva variable con la sumatoria del número de todas las TIC para uso pedagógico.
TIC.Total<- PS_2021.2[, c(3:13)]
TIC.Total <- rowSums(TIC.Total)
PS_2021.2$TIC.Total=rowSums(PS_2021.2[,c(3:13)])

#Recodificamos la variables en 5 categorías 
PS_2021.2$TIC.Total.R <- cut(PS_2021.2$TIC.Total, breaks=c(-Inf,0,49,99,150,Inf), 
  labels= c("Ningún equipo", "Menos de 50 equipos", "de 50 a 99 equipos", "De 100 a 150 equipos", "Más de 150 equipos")) 

#Renombramos los ítems de la variable 'AREA.y'
PS_2021.2$AREA.y <- factor(PS_2021.2$AREA.y, labels = c("Urbano", "Rural"))

#Creamos la tabla 'Tabla3'
Tabla3 <-  round((prop.table(table(PS_2021.2$TIC.Total.R, PS_2021.2$AREA.y), 2)*100), digits = 1)

#Editamos la tabla 'Tabla3' con kable
  Tabla3 %>% 
  kable(caption = "Tabla 3. Perú: Tecnologías digitales (TIC) para uso pedagógico con las que cuentan las instituciones educativas, por ámbito, 2021 (%)", align = "cc", format = "html") %>% 
   kable_classic("basic",full_width=F) %>% 
  add_header_above(c("Número de equipos" = 1, "Ámbito" =2), bold = T, align = "center") %>% 
  row_spec(0, bold = T, align = "c") %>% 
     footnote(symbol = "Fuente: ENEDU 2021 (INEI). Tabla de elaboración propia", title_format = "bold")

#Exportamos la bdD que se utilizó para la  'Tabla3' a Excel
write_xlsx(PS_2021.2, "PC2_Pérez_Base.xlsx")
  
```

**Análisis:** A diferencia de las tablas anteriores, encontramos que el área rural tiene un mayor  porcentaje de escuelas secundarias que cuentan con equipos que el área urbana, aunque no por mucha diferencia. En ambas áreas, vemos que la categoría 'Más de 150 equipos' es la que mayor porcentaje de casos contiene, con 45.4% en urbano y 45.9% en rural.En las categorías 'De 50 a 99 equipos' y 'De 100 a 150 equipos' tenemos que el área rural supera ligeramente a la urbana, pues el área rural  tiene porcentajes de 22.5% y 16% en sendas categorías; y la urbana de 17.8% y 15.9%, respectivamente. Asimismo, no encontramos que haya una clara tendencia en los porcentajes en alguna de las dos áreas, como sí sucedía en las anteriores tablas. En conclusión, podríamos decir que las condiciones de equipamiento de TICs son similares entre ambas áreas. De igual manera, hay que tomar en cuenta que, como vimos en las preguntas anteriores, la presencia de PCs o Laptops es igual limitada, por lo que las TICs con las que cuentan las escuelas son de otro tipo. En consecuencia, si bien en ambas áreas la categoría 'Ningún equipo' es menor o igual a 3.5%, y la categoría 'Más de 150 equipos' supera el 45% de casos, esta no es información suficiente para considerar que las escuelas en el país estén correctamente equipadas en cuanto a TICs. 
